【裁判字號】    98,重訴,44
【裁判日期】    981008
【裁判案由】    殺人
【裁判全文】
臺灣高雄地方法院刑事判決              98年度重訴字第44號
公  訴  人  臺灣高雄地方法院檢察署檢察官
被      告  乙○○
上列被告因殺人案件，經檢察官提起公訴（98年度偵字第14584
號、第19382號），本院判決如下：
    主  文
乙○○殺人，處無期徒刑，褫奪公權終身。扣案水果刀壹支沒收
。
    事  實
一、緣乙○○與郭鳳英分別向趙瑞珠承租高雄市苓雅區○○○路
    93巷55號之1 樓與3 樓房屋。乙○○因細故竟於民國98年3
    月17日凌晨4 時許（起訴書誤載為3 時），在高雄市苓雅區
    ○○○路93巷55號3 樓房屋內（即郭鳳英租屋處），持自己
    所有之刀長24.5公分水果刀1 把，刺殺郭鳳英，過程中並與
    郭鳳英發生劇烈拉扯，當場致房間內圓桌翻倒，乙○○於刺
    殺郭鳳英之際，因用力極大（按最深處刺入深達6.8 公分）
    ，屋內茶壺、床墊、遙控器背面、面紙木盒、牆壁、冰箱、
    地面等均有因刺殺郭鳳英所產生之噴濺血點，郭鳳英因此共
    受有穿刺傷24處、切割傷25處，指甲痕2 處、擦挫傷1 處，
    復因頸、胸、腹、背及四肢多處穿刺傷及切割傷，右頸部動
    靜脈、氣管、肺、肝、腎遭刺斷或刺穿，導致頸部及腹部大
    量出血死亡。乙○○殺害郭鳳英後，先在該屋3 樓清洗，並
    擦拭屋內所留之血跡，隨即持黑色垃圾袋一只將現場部分沾
    有血跡之郭鳳英身份證、駕駛執照、行車執照等身份證件及
    郭鳳英所有之手機、數位相機、鑰匙、拖鞋、皮包、短裙、
    上衣等物品收集，復於該屋1 樓清洗自己身體後，將沾有血
    跡之自己內衣褲、持以殺害郭鳳英之水果刀1 把等物一併放
    入該垃圾袋，立即於當日騎乘機車載運前往屏東縣新園鄉烏
    龍村河堤廢棄豬舍旁丟棄，且當日即以電話向設於高雄市苓
    雅區○○○路234 號1 樓之「王牌旅行社」欲購買當日前往
    福建省福州市之班機，因當日已無班機，遂同意購買翌日下
    午（即3 月18日）之班機經香港前往中國福建省福州市。乙
    ○○隨即於98年3 月18日上午8 時30分前往「王牌旅行社」
    以現金付款方式購買經香港到福州之港龍航空班機，搭乘
    KA-043 7前往中國香港，再搭乘KA-0662 前往中國福建省福
    州市。嗣於98年3 月17日晚間19時許，因郭鳳英之前夫李庭
    健發現郭鳳英之手機未開，又當天竟無故未前往高雄市榮民
    服務處工作，當日始終無法聯絡上郭鳳英，遂前往郭鳳英住
    處開門，始發現郭鳳英已經陳屍在其住處並立即報案，嗣循
    線且透過兩岸司法互助途徑將乙○○拘提到案，並扣得其所
    有供犯罪用之水果刀1 把及血衣等物，始悉上情。
二、案經臺灣高雄地方法院檢察署檢察官簽分偵查並高雄市政府
    警察局苓雅分局報請臺灣高雄地方法院檢察署檢察官偵查起
    訴。
    理  由
壹、證據能力部分：
    被告以外之人於審判外之陳述，雖不符前4條之規定，而經
    當事人於審判程序同意作為證據，法院審酌該言詞陳述或書
    面陳述作成時之情況，認為適當者，亦得作為證據，刑事訴
    訟法第159 條之5 第1 項定有明文。本案被告、辯護人及檢
    察官均對本院所引用下列證據，同意作為本案證據使用，本
    院審酌各該證據作成之情況，並無不法取供等非任意性情況
    ，認為適當，爰依上開規定作為證據。
貳、實體部分：
一、訊據被告乙○○固坦承確有於上述時間、地點，持水果刀將
    被害人郭鳳英殺害等情，惟辯稱：當時係因喝酒，加上被害
    人郭鳳英回來聲音吵鬧，二人才發生爭吵云云。辯護人則辯
    稱：被告乙○○與被害人郭鳳英爭執時，被害人郭鳳英罵被
    告乙○○是吃軟飯的人，這段話激怒了被告乙○○，被告乙
    ○○才殺害被害人郭鳳英，此情形應符合義憤殺人云云。經
    查：
(一)、上揭犯罪事實，業據被告迭於警詢、偵訊及本院審理時均坦
    承不諱，且案發時曾有東西掉落之巨響、哭泣聲音及郭鳳英
    陳屍在其住處等情，據證人甲○○於警詢及本院審理時（見
    警卷一第31、32頁、本院卷第73頁）、證人李庭健於警詢及
    偵查證述明確（見警卷一第16至18頁），並有扣案水果刀1
    把及高雄市政府警察局刑事鑑識中心現場勘查初報表、覆勘
    情形、現場相片（見警卷三第266 頁至431 頁）、高雄市政
    府警察局苓雅分局搜索扣押筆錄、扣押物物品目錄表及照片
    （見警卷三第96頁至115 頁）各1 份在卷可證。又高雄市政
    府警察局98年7 月14日高市警鑑字第0980043599號鑑驗書，
    認定「編號AA涉嫌人乙○○口腔棉棒之DNA-STR 型別與苓雅
    分局98年3 月23日高市警苓分偵醫字第98074-3 號送檢『郭
    鳳英命案』現場現場證物編號T1T10 棉棒、T11 棉棒、T12
    煙蒂DNA-STR 型別相同」，有該鑑驗書附卷足稽（見偵六卷
    第76頁），亦足佐被告乙○○確於前開時地殺害被害人郭鳳
    英時在被害人郭鳳英之房間留下其個人身體所屬微物證據；
    而郭鳳英確因頸、胸、腹部、背及四肢穿刺、切割傷，大量
    出血，致低血容性休克而死亡，亦有高雄地方法院檢察署檢
    驗報告書、相驗屍體證明書在卷可佐（見偵一卷第72至78頁
    ）。
(二)、依法務部法醫研究所經解剖郭鳳英屍體結果，認定：「1.死
    者頭部、頸部、胸腹部、下背部左右側、右手、左手、右腳
    、及左腳計有穿刺傷24處、切割傷25處、刮傷2 處，疑似指
    甲痕2 處，擦挫傷1 處。2.死者因頸、胸、腹、背及四肢多
    處穿刺傷及切割傷，右頸部動靜脈、氣管、肺、肝、腎遭刺
    斷或刺穿，導致頸部及腹部大量出血，低血容性休克而死亡
    。3.因穿刺傷傷口最深者為6.8 公分；肝臟遭刺穿的傷口鈍
    端寬度0.15公分，研判凶器可能為較薄的單刃刀子、長度大
    於6. 8公分，刀背約0.15公分」，此有該所98年6 月5 日函
    文檢附鑑定書在卷可稽（見本院偵一卷第57至69頁）。綜此
    ，顯見被害人郭鳳英確因被告持水果刀予以殺害，最後因頸
    部及腹部大量出血死亡，且由被告乙○○當時行兇時所用兇
    器及刺向被害人郭鳳英力道之深及刺傷數之次數觀之，被告
    乙○○有殺害被害人郭鳳英之犯意至為明確。
(三)、另被告乙○○雖稱其為本案犯行前曾飲酒，惟被告乙○○於
    案發前乃刻意從其1 樓住處攜帶前開水果刀前往被害人郭鳳
    英3 樓之房間，復於犯案後擦拭現場血跡及整理沾有血跡之
    物品約2 小時左右（見本院卷第19頁），並持黑色垃圾袋一
    只將現場部分沾有血跡之被害人郭鳳英身份證、駕駛執照、
    行車執照等身份證件及被害人郭鳳英所有之手機、數位相機
    、鑰匙、拖鞋、皮包、短裙、上衣等物品收集，復於該屋1
    樓清洗自己身體後，將沾有血跡之自己內衣褲、持以殺害郭
    鳳英之水果刀1 把等物一併放入該垃圾袋，立即於當日騎乘
    機車載運前往屏東縣新園鄉烏龍村河堤廢棄豬舍旁丟棄，足
    徵被告乙○○於為本案犯行時，顯尚未因酒精致辨識能力，
    或依辨識而行止之能力降低，併予敘明。
(四)、至辯護人雖辯稱：因被害人郭鳳英罵被告乙○○「吃軟飯的
    人」，這段話激怒了被告乙○○，才殺害被害人郭鳳英，應
    符合義憤殺人云云。惟按：所謂當場激於義憤而殺人或傷人
    ，係指他人所實施之不義行為，在客觀上足以激起一般人無
    可容忍之憤怒，猝然遇合，憤激難忍，因而將其殺害者而言
    ，有最高法院31年度上字第1156號、30年上字第2078號、24
    年上字第22 46 號判例可參。經查：本案並無任何資料足以
    佐證被害人確有上開「吃軟飯的人」之言詞回罵被告乙○○
    ；況縱令有上開情事，被告乙○○在本院審理時亦供稱本件
    案發係其先以三字經辱罵被害人郭鳳英，被害人郭鳳英回罵
    等語（見本院卷第86頁），故充其量被告乙○○當時顯係基
    於「氣憤」而殺人，此與基於道義之理由而生憤概，而在客
    觀上足以引起一般人之公憤有別，辯護人所辯，並不足採。
(五)、綜上所述，本件事證明確，被告乙○○及辯護人所稱應屬避
    就之詞，尚無可採。被告乙○○之犯行，堪以認定，應依法
    論科。
二、按刑法上殺人罪，以加害人於行為之初有無戕害他人生命之
    故意為斷，至殺人犯意之存否，固係隱藏行為人內部主觀之
    意思，惟可審酌事發當時情狀，觀其行為動機，視其下手情
    形、用力輕重、下手部位之手段，佐以其所執兇器、與被害
    人之關係暨行為後之情狀等予以綜合觀察論斷；又按殺人與
    傷害致死之區別，應以有無殺意為斷，即在加害人下手加害
    時有無死亡之預見，而被害人受傷處所是否致命部位，及傷
    痕之多寡，輕重如何，亦可供認定有無殺意之參考（參見最
    高法院18年上字第1309號、20年上字第718 號判例意旨）。
    本案被告乙○○上開行兇時所用之水果刀1 把，經本院審理
    時勘驗結果如下：全長24.5公分木材把柄、刀刃長約14.8公
    分、寬一邊約3.4 公分、另一邊為刀鋒，刀尖銳利，有勘驗
    筆錄在卷足稽（見本院卷第86頁），可知該水果刀係鋒利之
    兇器。又人體頸部、腹部佈有動、靜脈血管，為人體要害部
    位，任何外力之侵擊均可能導致死亡，以鋒利之水果刀刺進
    人體頸部及腹部要害，足以造成頸部血管斷裂及腹部器官出
    血而奪人生命，此為一般常識，被告乙○○行為時已年滿36
    歲，為智識健全成熟之男子，對此自知之甚明，其明知此節
    ，猶以鋒利之水果刀刺被害人郭鳳英頸、胸、腹、背及四肢
    多處，且將右頸部動靜脈、氣管、肺、肝、腎刺斷或刺穿，
    導致頸部及腹部大量出血，低血容性休克而死亡，已如前述
    ，足見被告用力甚猛，殺意甚堅，下手當時確實具有殺人故
    意至為灼然，且被害人郭鳳英之死亡結果，與遭被告乙○○
    以上開水果刀刺被害人郭鳳英上開部位間，具有相當因果關
    係。核被告乙○○所為，係犯刑法第271 條第1 項之殺人罪
    。
三、爰審酌被告乙○○與被害人郭鳳英係鄰居，因細故即持刀殺
    害被害人郭鳳英，雖於犯後坦承犯行，且於偵查時向被害人
    家屬道歉，然其無視被害人郭鳳英案發時已哭泣痛苦之情況
    （見警卷一第31、32頁、本院卷第73頁），仍執意刺殺約50
    處，且刺斷或刺穿被害人郭鳳英右頸部動靜脈、氣管、肺、
    肝、腎，手法兇殘，視人命為無物，造成死者家屬內心難以
    撫平之傷痛，且嚴重危害社會治安，並具有極高之潛在危險
    性，惡性重大，並考量迄至本案辯論終結之日止，尚未與被
    害人家屬達成和解等一切情狀，縱量處有期徒刑之最高刑度
    ，猶不足以償其罪責，爰量處無期徒刑，並依刑法第37條第
    1 項之規定，宣告褫奪公權終身，以示懲儆。扣案之水果刀
    係被告所有，此經其於本院審理時坦承在卷（見警卷三第10
    頁），且係用以犯本件殺人罪所用之物，爰依刑法第38條第
    1 項第2 款之規定宣告沒收。而扣案被告血衣、被告內褲均
    為被告日常衣物，均與犯罪無直接關係，不予宣告沒收。至
    其餘扣押物品，亦與犯罪無關，不予沒收，併予敘明。
據上論斷，應依刑事訴訟法第299 條第1 項前段，刑法第271 條
第1項 、第37條第1 項、依刑法第38條第1 項第2 款，判決如主
文。
中    華    民    國    98    年    10    月    8     日
                  刑事第十九庭    審判長法  官  陳志銘
                                        法  官  黃宣撫
                                        法  官  吳芝瑛
以上正本證明與原本無異。
如不服本判決應於收受送達後10日內向本院提出上訴書狀，並應
敘述具體理由；如未敘述上訴理由者，應於上訴期間屆滿後20日
內向本院補提理由書（均須按他造當事人之人數附繕本）「切勿
逕送上級法院」。
中    華    民    國    98    年    10    月    8     日
                                        書記官  林麗文
附錄法條：
中華民國刑法第271條
（普通殺人罪）
殺人者，處死刑、無期徒刑或10年以上有期徒刑。
前項之未遂犯罰之。
預備犯第 1 項之罪者，處 2 年以下有期徒刑。


司法院資訊處製作；財團法人民間司法改革基金會備份。
